【裁判字號】    99,上訴,2182
【裁判日期】    991215
【裁判案由】    違反森林法
【裁判全文】
臺灣高等法院臺中分院刑事判決        99年度上訴字第2182號
上  訴  人  臺灣苗栗地方法院檢察署檢察官
被      告  劉鑫業
            陳明欽
上列上訴人因被告等違反森林法案件，不服臺灣苗栗地方法院99
年度訴字第396號中華民國99年9月29日第一審判決（起訴案號：
臺灣苗栗地方法院檢察署99年度偵字第2637號），提起上訴，本
院判決如下：
    主  文
上訴駁回。
    理  由
一、公訴意旨略以：被告劉鑫業、陳明欽共同於民國99年5月5日
    晚上某時許，在苗栗縣南庄鄉南庄事業區第46林班地內，竊
    取該林班內由行政院農業委員會林務局新竹林區管理處（以
    下簡稱為新竹林管處）大湖工作站所管理之森林主產物之牛
    樟木殘材1大塊及4小塊（座標位置為X：255482 Y：0000000
    ，總重158公斤，被害價格為新臺幣9,000元），得手後，合
    力搬至陳明欽所有之車牌號碼LT─4051號自用小客貨車上，
    並由劉鑫業駕駛上開車輛，搭載被告陳明欽離去，嗣於99年
    5月5日21時35分許，途經苗栗縣南庄鄉○○○○道路上為警
    查獲，並扣得上開牛樟木殘材1大塊及4小塊，因認劉鑫業、
    陳明欽涉有違反森林法第52條第1項第4款、第6款之竊取森
    林主產物罪嫌。
二、按犯罪事實應依證據認定之，無證據不得認定犯罪事實；不
    能證明被告犯罪者，應諭知無罪之判決，刑事訴訟法第154
    條第2項、第301條第1項分別定有明文。又事實之認定，應
    憑證據，如未能發現相當證據，或證據不足以證明，自不能
    以推測或擬制之方法，為裁判基礎；且認定犯罪事實所憑之
    證據，雖不以直接證據為限，間接證據亦包括在內，然而無
    論直接證據或間接證據，其為訴訟上之證明，須於通常一般
    之人均不致有所懷疑，而得確信其為真實之程度者，始得據
    為有罪之認定，倘其證明尚未達到此一程度，而有合理之懷
    疑存在而無從使事實審法院得有罪之確信時，即應由法院為
    被告無罪之判決，此有最高法院40年台上字第86號、76年台
    上字第4986號判例可資參照。且按認定犯罪事實應依證據，
    為刑事訴訟法所明定，故被告否認犯罪事實所持之辯解，縱
    屬不能成立，仍非有積極證據足以證明其犯罪行為，不能遽
    為有罪之認定，亦有最高法院30年上字第1831號判例意旨可
    資參照。
三、證據能力之判斷：
  (一)按被告以外之人於審判外之言詞或書面陳述，除法律有規定
    者外，不得作為證據，刑事訴訟法第159條第1項定有明文；
    再按被告以外之人於檢察事務官、司法警察官或司法警察調
    查中所為之陳述，與審判中不符時，其先前之陳述具有較可
    信之特別情況，且為證明犯罪事實存否所必要者，得為證據
    ，刑事訴訟法第159條之2亦有明文；另按被告以外之人於審
    判中有死亡、記憶喪失或無法陳述、所在不明而無法傳喚或
    傳喚不到、或到庭後無正當理由拒絕陳述者，其於檢察事務
    官、司法警察官或司法警察調查中所為之陳述，經證明具有
    可信之特別情況，且為證明犯罪事實存否所必要者，得為證
    據，刑事訴訟法第159條之3亦有明文。證人吳清隆之警詢供
    述，業經被告陳明欽於原審之選任辯護人就此部分供述之證
    據能力提出異議，主張不具證據能力等語（見原審卷第77頁
    背面）；檢察官復未提出證據證明證人吳清隆之警詢供述，
    「具有可信之特別情況」，已與刑事訴訟法第159條之2、第
    159條之3得為證據之要件不符，應認不具證據能力。
  (二)按被告以外之人於偵查中向檢察官所為之陳述，除顯有不可
    信之情況者外，得為證據，刑事訴訟法第159條之1第2項亦
    有明文，而該條之立法理由係認被告以外之人（包括證人、
    鑑定人、告訴人、被害人及共同被告等）之陳述如在法官面
    前為之，因其任意陳述之信用性係在已受確定保障之情況下
    所為，自得作為證據。而現階段刑事訴訟法規定檢察官代表
    國家偵查犯罪、實施公訴，依法其有訊問被告、證人及鑑定
    人之權，證人、鑑定人且須具結，而實務運作時，檢察官偵
    查中向被告以外之人所取得之陳述，原則上均能遵守法律規
    定，不致違法取供，其可信度極高，職是，被告以外之人前
    於偵查中已具結而為證述，除反對該項供述得具有證據能力
    之一方，已釋明「顯有不可信之情況」之理由外，即不宜遽
    指該證人於偵查中之陳述不具證據能力。本件證人盧國雄於
    偵查中在檢察官前所為陳述，已經依法具結，被告劉鑫業、
    陳明欽復未曾提及檢察官在偵查時有何不法取供致證人證詞
    顯不可信之情事，是其等於偵查中之證述，自得採為證據。
  (三)按傳聞法則之重要理論依據，在於傳聞證據未經當事人之反
    對詰問予以核實，乃予排斥，惟若當事人已放棄對原供述人
    之反對詰問權，於法院審判時表明同意該等傳聞證據可作為
    證據，基於證據資料愈豐富，愈有助於真實發現之理念，並
    貫徹刑事訴訟法修法加重當事人進行主義之精神，確認當事
    人對於證據能力有處分權之制度，傳聞證據經當事人同意作
    為證據，法院認為適當者，亦得為證據。另當事人於調查證
    據時，對於傳聞證據表示「沒有意見」、「對於證據調查無
    意見」，而未於言詞辯論終結前聲明異議，應視為已有將該
    等傳聞證據採為證據之同意，此刑事訴訟法第159條之5定有
    明文。檢察官及被告已表示對於全案卷證證據之證據能力均
    無意見，且同意作為本案之證據，依刑事訴訟法第159條之5
    之規定，檢察官及被告劉鑫業、陳明欽已同意本案所有證據
    均有證據能力，本院斟酌該等證據並非非法取得，亦無證明
    力明顯過低之情形，是該等證據，均得採為證據。
四、公訴人認被告劉鑫業、陳明欽犯有上開竊取森林主產物罪嫌
    ，係以證人即新竹林管處大湖工作站人員盧國雄、吳清隆之
    證述，及贓物認領保管單、搜索扣押筆錄、本件盜伐位置之
    衛星座標圖、現場及贓物照片為主要論據。訊據被告劉鑫業
    、陳明欽均堅詞否認有上開犯行，被告劉鑫業辯稱：其當日
    係與吳清隆相約前往吳清隆位於苗栗縣南庄鄉鹿湖鹿山部落
    之工寮相聚聊天，因為沒有交通工具才要求陳明欽載其前往
    ，而到達吳清隆之工寮後，吳清隆不在家，臨時發現工寮外
    地上有牛樟木殘材，其便要求陳明欽幫其搬運上車載離，並
    沒有於99年5月5日晚間，在苗栗縣南庄鄉南庄事業區第46林
    班地內，竊取該林班內之牛樟木殘材等語；被告陳明欽亦辯
    稱：其當日確實有應劉鑫業之要求，駕車載同劉鑫業前往吳
    清隆的工寮，但是並沒有遇到吳清隆，後來在工寮外面發現
    牛樟木殘材，劉鑫業聲稱已與其友人吳清隆說好可以拿走，
    故便幫忙將牛樟木殘材搬運上車載離等語。經查：
  (一)被告劉鑫業、陳明欽有於99年5月5日21時35分許，由劉鑫業
    駕駛車牌號碼LT─4051號自用小客貨車，搭載陳明欽，途經
    苗栗縣南庄鄉○○○○道路上為警查獲扣得上開牛樟木殘材
    1大塊及4小塊之事實，為被告劉鑫業、陳明欽所不爭執，且
    有刑事案件移送書、搜索筆錄、扣押筆錄、扣押物品目錄表
    、贓物認領保管單各1份及贓物照片8張為證，是此部份事實
    ，固堪認定。
  (二)至被告劉鑫業、陳明欽是否有於前開時、地為竊取森林主產
    物犯行，則審酌如下：
  (1)證人吳清隆於原審具結證稱：伊認識劉鑫業，且劉鑫業有先
    打伊所使用之0000000000號行動電話說要過去伊位於苗栗縣
    南庄鄉鹿湖鹿山部落的工寮玩，但是還沒來，就被警察抓了
    ，伊並沒有與劉鑫業約定要過去苗栗縣南庄鄉鹿湖鹿山部落
    的工寮搬運牛樟木，之前是因為不知道劉鑫業本名，所以才
    跟警察說不認識劉鑫業，伊並不認識陳明欽等語。證人吳清
    隆與被告劉鑫業並無任何怨隙或親屬關係，衡情證人吳清隆
    應無設詞攀誣，或虛構事實以陷害劉鑫業之理，況其到庭具
    結作證，更係以刑事責任擔保其證言之真實性；且有原審依
    職權查詢之中華電信通聯資料1份在卷可稽，依據上開通聯
    資料可知，被告劉鑫業與證人吳清隆確實有於99年5月4日19
    時55分許以電話聯繫，故證人吳清隆前開證述內容，經核尚
    無不可採信之處。故被告劉鑫業辯稱其於99年5月5日晚間係
    前往吳清隆位於苗栗縣南庄鄉鹿湖鹿山部落南庄之工寮，並
    非前往該鄉南庄事業區第46林班地乙節，即非無據。
  (2)本件查獲時所拍攝之扣案牛樟木殘材1大塊、4小塊照片，雖
    係於當晚21時35分許至23時33分許之夜間所拍攝，然經甫以
    閃光器材補光拍攝之結果，所拍攝之畫面均清晰可見，足以
    重現扣案物被查獲時之原狀（見偵查卷宗第74至82頁），而
    可為本件判斷事實之依據，自無再予勘驗所查扣實物之必要
    ；另觀之上開扣案之牛樟木殘材1大塊、4小塊照片可知，該
    牛樟木殘材本身大多乾枯、顏色均非新切砍之牛樟木顏色，
    且該木材亦有部份已經生長青苔，顯然上開牛樟木殘材已經
    砍下置放許久才是，此有上開照片18張在卷可稽；況證人即
    新竹林管處大湖工作站南庄分站森林護管員盧國雄於原審亦
    到庭證稱：上開牛樟木殘材之裁切痕跡並非新裁切，依據牛
    樟木材顏色、木頭切面判斷應該有1年以上的時間，且依據
    苗栗縣南庄鄉南庄事業區第46林班地登山道旁盜伐現場的切
    割痕跡係在幾個禮拜至幾個月內被盜伐，而劉鑫業被查獲的
    牛樟殘材切割痕跡是比較久的，無法將盜伐的牛樟木殘材與
    現在的樹木木頭比對，僅因為苗栗縣南庄鄉南庄事業區第46
    林班地內有牛樟木，所以才判定劉鑫業被查獲的牛樟木最有
    可能是從上開林班地盜伐等語（見原審卷第114至117頁）；
    證人盧國雄與被告劉鑫業、陳明欽素不相識，亦無任何親屬
    關係，衡情證人盧國雄應無故意虛構事實以維護被告劉鑫業
    、陳明欽之理，況警員執行公務，依法行為時，本身即受有
    行政責任之監督，且其到庭具結作證，更係以刑事責任擔保
    其證言之真實性，故證人盧國雄前開證述內容，經核尚無不
    可採信之處。再者，依據原審職權函查之內政部警政署森林
    暨自然保育警察隊新竹分隊之職務報告可知，森林警察於99
    年5月6日上午8時30分有帶同被告陳明欽至苗栗縣南庄鄉南
    庄事業區第46林班地查證指認，現場發現有「新切鋸」牛樟
    樹頭（座標X：255482 Y：0000000）等語，此有森林警察新
    竹分隊職務報告1份在卷可證，故被告劉鑫業、陳明欽辯稱
    並無竊取該區第46林班地（座標X：255482 Y：0000000）內
    之森林主產物，即非無可採。
  (3)綜上各情相互以觀，本件公訴意旨認苗栗縣南庄鄉南庄事業
    區第46林班地，有於99年5月5日晚間某時，遭他人盜伐牛樟
    木雖屬無誤，但本案被告劉鑫業、陳明欽遭查獲之上開牛樟
    木殘材1大塊、4小塊，卻又均係已經遭切割下1年以上之時
    間，並非新切割之木材，已如前述，且被告等為警查獲時所
    駕之車內，並未發現任何伐木所需之工具或繩索，是上開牛
    樟木殘材自不可能係甫自國有林班地內盜伐後欲載出去變賣
    之物；故上開牛樟木殘材1大塊、4小塊是否為被告劉鑫業、
    陳明欽於上開所認時間，在苗栗縣南庄鄉南庄事業區第46林
    班地所竊取，即有可疑。
  (4)至被告劉鑫業、陳明欽辯稱其等遭查獲之牛樟木殘材均係在
    吳清隆位於南庄鹿湖鹿山部落之工寮所搬運乙節，證人吳清
    隆於原審時證稱：其工寮附近並沒有擺放任何牛樟木，亦無
    與劉鑫業約定要至苗栗縣南庄鄉鹿湖鹿山部落之工寮搬運牛
    樟木材等語；且依據上開森警隊之職務報告，森林警察在證
    人吳清隆之苗栗縣南庄鄉鹿湖鹿山部落工寮前查看，並無因
    搬運牛樟塊所掉落之腐朽之牛樟木屑及青苔等（見原審卷第
    104頁）；是被告劉鑫業、陳明欽辯稱上開遭查獲之牛樟殘
    材係在證人吳清隆之苗栗縣南庄鄉鹿湖鹿山部落工寮搬運乙
    節，雖難認有據而不足為被告有利之認定，惟尚難據此即認
    被告劉鑫業、陳明欽有何本件公訴人所指之竊取森林主產物
    犯行。是被告劉鑫業、陳明欽均辯稱並無於公訴意旨所指之
    時間、地點，竊取森林主產物牛樟木之事實，自屬可信。
  (5)本件公訴意旨所舉之各項證據，既均不足以使本院達到超越
    合理懷疑之有罪確信，此外，本院復查無其他積極證據足資
    證明被告劉鑫業、陳明欽確有公訴人所指之犯行，揆諸前揭
    法條規定及判例意旨，既不能證明被告劉鑫業、陳明欽二人
    犯罪，自應諭知其二人無罪。原審經過詳查，以被告劉鑫業
    、陳明欽之犯罪不能證明，因而為無罪之諭知，經核並無違
    誤，檢察官上訴意旨，仍執前情指摘原判決不當，為無理由
    ，應予駁回其上訴。
據上論斷，應依刑事訴訟法第368條，判決如主文。
本案經檢察官陳佳琳到庭執行職務。
中    華    民    國    99    年    12    月    15    日
            刑事第二庭    審判長法  官  邱  顯  祥
                                法  官  姚  勳  昌
                                法  官  張  國  忠
以上正本證明與原本無異。
如不服本判決應於收受送達後10日內向本院提出上訴書狀，其未
敘述上訴之理由者，並得於提起上訴後10日內向本院補提理由書
（均須按他造當事人之人數附繕本）「切勿逕送上級法院」。

                                書記官  卓  佳  儀
中    華    民    國    99    年    12    月    15    日

司法院資訊處製作；財團法人民間司法改革基金會備份。
